臺灣臺中地方法院刑事判決　　　　　　　　　　　　九十三年度易字第二七五六號
　　公　訴　人　臺灣臺中地方法院檢察署檢察官
　　被　　　告　乙○○
右列被告因詐欺案件，經檢察官提起公訴（九十三年度偵字第一二七六一號），本院
判決如左：
    主  文
乙○○無罪。
    理  由
一、公訴意旨略以：被告乙○○自民國七十五年起，在臺中市「全國大飯店」一樓開
    設「全國藝品商店」，專營手工藝品及特產買賣，迄九十一年十一月間，其經濟
    狀況拮据，已無支付能力，竟意圖為自己不法之所有，並基於概括之犯意，自九
    十一年十一月起至九十二年六月止，以店內急需資金購買藝品為由，陸續簽發面
    額新臺幣（下同）二、三十萬元不等之支票，向參加獅子會所認識之獅友即告訴
    人甲○○短期借款週轉，而告訴人甲○○因不知其經濟狀況拮据，不疑有他，即
    陸續同意調現，惟待支票屆期時，被告再藉詞以繼續進貨需用資金為由，將原支
    票緩期或收回換票，而於九十二年六月二十五日，(1)換交面額一百二十萬元、發
    票日為九十二年十二月三十日之支票一紙；(2)更改發票日九十二年四月二十四日
    為九十二年十月二十四日、面額六十萬元之支票一紙；(3)更改發票日九十二年四
    月三十日為九十二年十月三十日、面額二十萬元之支票一紙；(4)再簽發面額二十
    萬元、發票日為九十二年十一月八日之支票一紙，向告訴人甲○○調現。至此，
    被告總共欠款二百二十萬元。詎料，上開支票屆期，均因存款不足而遭退票，被
    告亦避不見面，告訴人甲○○始知受騙。因認被告涉犯刑法第三百三十九條第一
    項之詐欺取財罪嫌。
二、按犯罪事實應依證據認定之，無證據不得認定犯罪事實；又不能證明被告犯罪者
    ，應諭知無罪之判決，刑事訴訟法第一百五十四條第二項、第三百零一條第一項
    分別定有明文。又按事實之認定，應憑證據，如未能發現相當證據，或證據不足
    以證明，自不能以推測或擬制之方法，以為裁判基礎。且認定犯罪事實所憑之證
    據，雖不以直接證據為限，間接證據亦包括在內；然而無論直接或間接證據，其
    為訴訟上之證明，須於通常一般之人均不致有所懷疑，而得確信其為真實之程度
    者，始得據為有罪之認定，倘其證明尚未達到此一程度，而有合理之懷疑存在時
    ，事實審法院復已就其心證上理由予以闡述，敘明其如何無從為有罪之確信，因
    而為無罪之判決，尚不得任意指為違法。最高法院四十年台上字第八六號、七十
    六年台上字第四九八六號判例可資參照。再按刑法第三百三十九條第一項詐欺罪
    之成立，以意圖為自己或第三人不法所有，以詐術使人將本人或第三人之物交付
    為要件。所謂以詐術使人交付，必須被詐欺人因其詐術而陷於錯誤，若其所用方
    法，不能認為詐術，亦不致使人陷於錯誤，即不構成該罪。最高法院另著有四十
    六年台上字第二六０號判例可參。
三、公訴人認被告乙○○涉有右開詐欺犯行，無非係以告訴人甲○○之指訴、支票、
    退票理由單各四紙、支票帳戶交易明細一冊為證，且被告自承：借款用來買藝品
    及支付租金，借款時經濟不佳復因ＳＡＲＳ遊客減少，故所進的貨賣不出去等語
    ，可知其已明知入不敷出，竟未待庫存藝品賣出後得款用以週轉，反而向告訴人
    增加借貸購買藝品囤積，所為顯不符一般生意人常態；被告又未能提出任何進貨
    或出貨單據憑佐，所借款項是否全用於購買藝品？亦屬有疑。再參以被告在「全
    國飯店」經營藝品店之外觀觀之，一般人皆會認為被告應頗有資力，故除非被告
    借錢時已向告訴人明示其經濟狀況不好，否則其以借款購買藝品為由，自有使人
    認為藝品價值高，週轉快速而陷於錯誤允諾借款等情，資為論據，訊據被告對於
    有於右揭時、地向告訴人甲○○借款，並於九十二年六月二十五日，將已交付之
    支票緩期、換票並調現，惟前開四紙支票屆期均未兌現等事實，固坦承不諱，但
    堅詞否認有何詐欺之犯行，辯稱：(一)自九十一年一月間起，伊因經營之「全國藝
    品商店」週轉困難，即陸續向告訴人甲○○調現，並以每萬元每月一百五十元計
    付利息，之後，告訴人甲○○同情被告經濟困難，將利息減至每萬元每月一百二
    十元，伊自九十一年一月起至九十二年九月間，共支付告訴人甲○○利息合計達
    四十五萬元。(二)伊因受近年經濟不景氣及九十二年間ＳＡＲＳ之影響，飯店旅客
    銳減，進貨無法賣出，加上租金、人事費用長期之開銷及利息之沈重負擔，才慘
    遭週轉不靈，但仍於九十二年十一月十日徵得告訴人甲○○之同意，先以被告店
    內四十二件藝品折價一百九十六萬一千元，供告訴人甲○○擔保，另償付告訴人
    甲○○現款十五萬元。伊並無詐欺告訴人甲○○之意等語。
四、經查：
（一）被告供承：因為「全國藝品商店」經營狀況不佳，才向告訴人借錢週轉等語，
      核與告訴人於偵查中陳稱：「（問：為何在九十一年十一月到九十二年四月被
      告都沒還，還一直借他錢？）因為他一直說有困難」等語（偵查卷第五十六頁
      ）相符，則告訴人對於被告係因週轉不靈而有經濟上之困難，始提出借貸請求
      之事實，顯然本即知曉。另遍觀全部偵查案卷，又查無任何證據足證被告有虛
      誇自身財力或謊稱「全國藝品商店」營收良好之假象，可知被告亦未提供任何
      錯誤之訊息，致使告訴人產生被告必能如期償付之誤認。是以，依一般社會經
      驗，身為貸與人之告訴人，理當自行研判被告償債之可能性，告訴人既自陳：
      「（問：借被告錢時是否知道被告的經濟狀況）．．．我看她有開店應該沒有
      問題，從她穿著亮麗判斷她經濟狀況應該不錯。」等語，足見告訴人陸續借貸
      予被告，應係本於個人風險評估後所為之決定，已難認被告有何施用詐術，誤
      使告訴人貸款之情狀。
（二）又被告自七十五年間起即經營「全國藝品商店」，並非為向告訴人詐借款項，
      始虛設此一商店，且該商店係租用全國大飯店之場地等情，有臺灣省臺中市政
      府營利事業登記證、全國大飯店股份有限公司函在卷可證，則店內裝潢較諸一
      般珠寶、古董攤販華麗、氣派，乃事理之常，公訴人復未提出任何證據證明被
      告有刻意以該商店之外觀或故意讓本身穿著異於平常之華麗，而向告訴人傳達
      自己頗具財力之不實舉動，基此，告訴人縱因被告所經營藝品店之外觀，而認
      被告應有資力，亦屬告訴人個人評估之問題，實難認被告有何施用詐術之犯行
      。況依前述，告訴人已自陳：係因被告一直說有困難才陸續借款等語，是以公
      訴人認被告未向告訴人明示本身之經濟狀況不好，顯與事實不符，公訴人進而
      推論被告未明示本身經濟狀況之所為，自有使人認為藝品價值高，週轉快速而
      陷於錯誤借款，係屬詐術云云，即無足取。
（三）公訴人另謂：被告並未提出任何進貨或出貨單據，證明向告訴人借貸之金錢，
      係用在購買藝品云云，但查，被告本即無自證己罪之舉證義務，被告取得告訴
      人之借款後，縱然有用於購買藝品以外用途之可能，但公訴人顯亦未能提出任
      何證據，否定被告辯稱：借款係用以購買藝品等語，必與實情不符，或被告確
      係將借款用在其他如何具體之開支上，公訴人既認「是其借款是否全用於購買
      藝品？尚值懷疑」，即亦無法肯定被告確係以購買藝品之虛詞，向告訴人借款
      ，實際上卻花用在其他開銷等事實。揆諸首揭說明，自無從依此不確定之情狀
      ，推測遽認被告辯稱：借款係用在購買藝品等語，確不可信，進而推認被告有
      詐欺告訴人之事實。
（四）另查，被告交付予告訴人之上開四紙支票，均係被告開設在臺中商業銀行北屯
      分行帳號０３５─１０─0000000號支票存款帳戶之支票，依該帳戶自
      八十八年十一月二日開戶時起至九十二年十一月二十八日止之交易明細所示，
      可知該帳戶長期以來均有十分頻繁之票據交換紀錄，且於九十二年十月二十四
      日前，均無任何違約情形，迄至九十二年十一月二十八日始被公告列為拒絕往
      來戶等情，有臺中商業銀行北屯分行函附之交易明細、帳戶狀態查詢單在卷可
      查，堪認被告於九十二年十月二十四日前之債信至為良好，是以被告辯稱：是
      因週轉不靈才退票，並無詐騙告訴人之意等語，即非無稽。公訴人雖又以卷附
      上開四紙支票之退票理由單，欲佐其說，但查，債務人所交付之支票嗣後經退
      票者，在社會經驗上其原因非一，債務人自始即存有詐騙之意者，有之；原無
      詐騙之意，僅因屆期週轉不靈而致未能兌現者，亦有之，本即無從單憑債務人
      所交付之支票均屆期退票，即遽認債務人有何詐欺之犯行。參以支票存款帳戶
      之申請人遇有週轉不靈，進而導致退票時，影響所及常非僅在特定數張支票，
      多會衍生大量退票，終致被列為拒絕往來戶之窘境，則被告之前開支票存款帳
      戶自九十二年十月二十四日開始退票後，此後屆期之支票，多遭退票，並於同
      年十一月二十八日被列為拒絕往來戶等情，核與一般單純週轉不靈導致退票之
      常情，又屬無違。據此，被告辯稱：退票係因週轉不靈，並非詐欺自訴人等語
      ，非不可採。何況，被告向告訴人借款時點，最遲係在九十二年六月二十五日
      ，距前開支票存款帳戶被公告為拒絕往來戶，已有五月之遙，益徵被告所稱：
      借款時並無訛詐告訴人之辯詞，確實非虛。是以公訴人以退票理由單欲證明被
      告有訛詐告訴人之犯行，又不可採。
（五）公訴人雖又認被告已明知入不敷出，竟未待庫存藝品賣出後得款用以週轉，反
      而向告訴人增加借貸購買藝品囤積，所為顯不符一般生意人常態云云。但依一
      般商業經營，若非僅作一檔生意，而係長期營運，縱使已進貨之商品仍有庫存
      ，亦鮮少有待全部庫存均已出清，再進新貨之情形，且於資金週轉呈現困難之
      際，亦多有買進較易流通或銷路較好之商品，以該等商品之利潤撐持營運之模
      式，公訴人認被告上開所為，有違一般生意人之常態，尚嫌速斷。退步而言，
      縱認被告在週轉困難時，仍借款購買藝品，係與一般生意經營常態有違，但此
      應僅關涉被告經營事業之方式、手段是否高明，並不能據以推認被告有何詐騙
      告訴人之情事，亦無從遽認被告主觀上有何不法所有意圖。
（六）再者，被告向告訴人借款後，迄至九十二年九月間，均有按月依每萬元每月一
      百五十元或一百二十元計付利息，並以現款清償十五萬元等情，為告訴人所不
      否認，並有被告前開支票存款帳戶之交易明細資料及告訴人提起刑事附帶民事
      訴訟起訴狀（請求本金係二百二十萬元扣除十五萬元）等件附卷可稽，堪信實
      在。衡情，被告若自始即有詐欺告訴人借款之意，自不可能於借款後，即按月
      給付利息，並於本案提起前，主動償還其中之十五萬元。據上，被告辯稱：並
      無詐騙告訴人借款，純係因景氣不佳，加上ＳＡＲＳ，以致週轉不靈，未能依
      約還款等語，應信並非飾卸之詞，堪可採信。
五、綜右所陳，公訴人所舉之證據尚不足以證明被告有何訛騙告訴人之情事，本件應
    純係民事糾葛。此外，本院亦查無其他證據足認被告確有公訴人所指之詐欺犯行
    ，不能證明被告犯罪，依首揭規定，自應諭知被告無罪之判決。
據上論斷，應依刑事訴訟法第三百零一條第一項，判決如主文。
本案經檢察官丙○○到庭執行職務
中      華      民      國      九十四      年    二    月    二十五    日
                                臺灣臺中地方法院刑事第一庭
                                    審判長法  官  張  智  雄
                                          法  官  周  瑞  芬
                                          法  官  莊  嘉  蕙
右正本證明與原本無異。
如不服本判決，應於送達後十日內向本院提出上訴狀（須附繕本），上訴於臺灣高等
法院臺中分院。
                                          書記官
中      華      民      國      九十四      年    二    月    二十五    日
